臺北高等行政法院判決
　　　　　　　　　　　　　　　　　　 95年度再字第00124號
　　　　　　　　　　　　　　　.
再審　原告　甲○○
訴訟代理人　乙○○
再審　被告　財政部臺北市國稅局
代　表　人　凌忠嫄（局長）
訴訟代理人　丙○○
再審參加人　臺北市政府產業發展局
代　表　人　陳雄文（局長）
訴訟代理人　丁○○
上列當事人間因遺產稅事件，再審原告對最高行政法院中華民國
95年10月19日95年度判字第1710號判決及本院中華民國94年4月
28日93年訴字第1435號判決，提起再審之訴，關於本件即再審原
告主張前開最高行政法院判決及本院判決有行政訴訟法第273條
第1項第11款之再審事由部分（其餘部分另裁定移送最高行政法
院審理），本院判決如下：
　　主  文
再審原告之訴駁回。
再審訴訟費用由再審原告負擔。
事  實
一、事實概要：
    再審原告之父陳忠藏於90年8月1日死亡，再審原告於91年4
    月30日申報遺產稅，再審被告依據查得資料，核定遺產總額
    為新台幣（下同）77,659,481元，淨額為18,932,821元，應
    納稅額3,897,030元。原告不服，就土地及房屋遺產部分申
    經復查結果，除房屋部分核減遺產額147,200元外，其餘復
    查駁回，變更核定遺產總額為77,512,281元，淨額為
    18,785,621元，再審原告不服，提起訴願，經訴願決定「原
    處分（復查決定）關於坐落臺北市○○區○○段三小段72、
    149、151地號土地部分撤銷，由原處分機關另為處分。其餘
    訴願駁回」；再審原告就駁回訴願部分（即坐落臺北市○○
    區○○段3 小段85之2 地號土地部分）不服，遂向本院提起
    行政訴訟。經本院審理後，於94年4 月28日以93年度訴字第
    1435號判決駁回，再審原告不服，提起上訴，經最高行政法
    院以95 年10 月19日95年度判字第1710號判決駁回上訴而告
    確定。再審原告仍不服，主張具有行政訴訟法第273 條第1
    項第11款之再審事由，而對最高行政法院95年度判字第1710
    號判決及本院93年訴字第1435號判決提起本件再審之訴。
二、兩造聲明：
    (一)再審原告聲明：
      1.臺北高等行政法院93年訴字第1435號及最高行政法院95
        年度判字第1710號判決均廢棄。
      2.訴願決定、原處分（復查決定）不利於再審原告部分均
        撤銷。
      3.再審訴訟費用由再審被告負擔。
    (二)再審被告聲明：
      1.駁回再審原告之訴。
      2.再審訴訟費用由再審原告負擔。
三、兩造之陳述：
　  (一)再審原告主張：
      1.按依行政訴訟法第273 條第1 項第11款之規定，為判決
        基礎之民事或刑事判決及其他裁判或行政處分，依其後
        之確定裁判或行政處分已變更者，得據為再審之事由。
        再審原告曾檢附臺北市政府都市發展局90年10月23日北
        市都二字第9022540700號函、該府建設局91年2 月27日
        北市建三字第09130822000 號函、及該府工務局養護工
        程處91年10月24日北市工養權字第09165258900 號書函
        ，就有關疑義委託嘉禾地政士事務所向該府建設局請求
        惠予釋示，該府建設局以94年6 月1 日北市建三字第
        09431769400 號函函復，該函說明二略以，按農業發展
        條例第2 條第2 項所規範之土地非屬農業用地作農業使
        用認定及核發證明辦法第2 條所稱之農業用地，自無依
        該辦法辦理核發農業用地作農業使用證明書。惟為利前
        述土地得適用該條例第37條或第38條規定，本局參照前
        述辦法有關農業使用之認定標準，據以辦理該等土地是
        否作農業使用之認定云云。其所稱「農業發展條例第2
        條第2 項」似為「農業發展條例施行細則第2 條第2 項
        」之誤；又其說明三略以，查本局旨揭號函說明二…富
        安段3 小段85之2 地號土地為基隆河行水區；…符合農
        業使用，即係依前述原則辦理等語。其仍以「分號」（
        ；）明確劃分之，致被誤會並未為明確認定系爭土地為
        農業使用，前此最高行政法院失察仍認為對於覆函之理
        解，不得截取段落拼合任意解釋。顯然臺北市政府建設
        局所為有關農業用地認定之內容有違明確性之原則，有
        待進一步釐清並為明確認定之必要。再審原告不得已乃
        再於95 年11 月6 日向臺北市市長檢附相關書證請求飭
        交該府建設局明確認定，經臺北市政府建設局以95年11
        月15日北市建三字第09533619200 號函復，其說明二略
        以，查旨揭地號土地本局業以91年2 月27日北市建三字
        第09130822000 號函之說明二：「…富安段3 小段85之
        2 地號土地現為基隆河行水區；…符合農業使用」及說
        明三：「…富安段3 小段85之2 地號土地為行水區…，
        惟農業用地作農業使用證明係針對農業用地進行核發，
        故本案不另核發農業用地作農業使用證明書。」（本案
        既不另核發農業用地作農業使用證明書，則再審被告及
        鈞院前審以再審原告無法提出農業用地作農業使用證明
        書，作為拒絕免徵遺產稅及作為判決再審原告敗訴之理
        由，實在令人啼笑皆非，似有待糾正），而其說明三已
        補充明確為認定：「另查旨揭地號土地使用分區為行水
        區，非屬農業發展條例所定義之農業用地，但符合當時
        農業發展條例施行細則第2 條第2 項規定（行政院農業
        委員會89 年6月7 日（89）農企字第890128321 號令修
        正發布）。現行農業發展條例施行細則已經行政院農業
        委員會於94 年6月10日（94）農企字第0940010268號令
        修正發布，該農業發展條例施行細則第14條之1 規定：
        「用地經依法律變更為非農業用地…，並取得農業用地
        作農業使用證明書者，…」，故在94年6 月10日該細則
        修正前本局91年2 月27日北市建三字第09130822000 號
        函，得視同取得農業用地作農業使用證明書。」，茲農
        地主管機關臺北市政府建設局終於95年11月15日明確變
        更認定「另查旨揭地號土地（按即系爭土地）使用分區
        為行水區，非屬農業發展條例所定義之農業用地，但符
        合當時農業發展條例施行細則第2 條第2 項規定」及「
        該局91年2 月27日北市建三字第09130822000 號函，得
        視同取得農業用地作農業使用證明書」云云，，足堪作
        為砥礪公務員敬慎從公之活教材。從而，本件顯然有行
        政訴訟法273 條第1 項第11款之再審原因，惟倏已經隔
        4 年餘，實應儘早收場，再審原告於95年11月2 日收受
        最高行政法院判決正本之送達，爰依法提起本件再審之
        訴云云。
      2.提出臺北市政府建設局北市建三字第09130822000號函
        、臺北市政府都市發展局北市都二字第9022540700號函
        、臺北市政府工務局養護工程處北市工養權字第
        09165258900號書函、臺北市政府府建設局北市建三字
        第09431769400號函、臺北市政府建設局北市建三字第
        09533619200號函、鈞院93年度訴字第01435號判決及最
        高行政法院95年判字第01710號判決等件影本為證。
    (二)再審被告主張：
      1.本件再審原告不服，向鈞院提請再審，其再審理由與上
        訴理由相同，已為鈞院所不採而以前開判決駁回在案。
        茲再審原告復以已依上訴主張之事由，作為再審提起之
        主張，揆諸鈞法院93年度訴字第1435號判決均已詳明記
        載本件適用法令及採證緣由，並無再審理由所指違背法
        令情事，是本件應無再審原告所指行政訴訟法第273條
        得以提起再審之訴之情事，再審原告提起再審之訴各節
        ，均無足取，應認其再審之訴為無理由。
      2.本件參加人稱「本件系爭之土地依目前都市計畫土地使
        用分區為「行水區」，按行政院農委會90年10月8日農
        企字第900153204號函釋略以，「有關原為農地經變更
        為行水區、河川區或洪水平原一級管制區土地，…，適
        用農業發展條例第37條及第38條規定，得申請不課徵土
        地增值稅或免徵遺產稅、贈與稅。」…故系爭地號土地
        使用分區雖然為「行水區」，符合行政院農委會函釋等
        語。惟參加人引用前函未將該文主旨全文摘錄，按「在
        未依水利法徵收前，如經查明仍作農業使用且未違反水
        利法規及都市計畫書管制規定者，適用農業發展條例第
        37條及38條之規定，得申請不課徵土地增值稅或免徵遺
        產稅、贈與稅。」為參加人漏未引述而有攸關本件是否
        有免徵遺產稅之重要依據。綜上及財政部90年10月18日
        台財稅第0900456823號函釋，系爭土地為行水區為兩造
        所不爭執，惟是否可適用農業發展條例第37條及38條之
        規定申請不課徵遺產稅，仍需(1)在未依水利法徵收前，
        如經查明仍作農業使用(2)且未違反水利法規及(3)未違反
        都市計畫書管制規定者，始有前揭函之適用。而本件既
        無依前函規定取得核發「農業用地作農業使用證明書」
        ，亦無水利、都市計畫主管單位證明有無違反水利法規
        及都市計畫書管制規定，再審原告所為之主張，自屬無
        據等語。
    (三)再審參加人主張：
      1.本件系爭之土地依目前都市計畫土地使用分區為「行水
        區」，惟因該土地係位於「擬訂社子島地區主要計畫案
        」範圍內，該尚未完成都市計畫之細部計畫，且未辦理
        地籍分割，該土地細部計畫尚未完成，無法依主要計畫
        使用，之前係屬「陽明山管理局轄區主要計畫案內劃為
        『農業區』」一直為種植之農業使用，其後因臺北市政
        府養護工程處於81年度辦理社子島防潮加高工程，因該
        筆土地位於社子島堤防及堤防行水區工程範圍內，始變
        更為「行水區」，政府因公益之需於未完成價購前即已
        先行將土地使用。
      2.本件原告申辦系爭地號土地，參加人業已以91年2月27
        日北市建三字第09130822000號函說明二略以，富安段3
        小段85之2地號土地為基隆河行水區；…符合農業使用
        等語；及說明三略以，惟農業用地作農業使用證明係針
        對農業用地進行核發，故本案不另核發業用地作農業使
        用證明書等語在案（本院卷證物4可參），故該處分書
        符合農業發展條例施行細則第2條第2項規定得辦理相關
        稅賦減免。
      3.本件因被告以94年2月25日財北國稅法字第0940233005
        號函及原告以94年5月24日及95年11月8日發文函請參加
        人查告之其中系爭地號土地是否符合農業用地作農業使
        用之規定，參加人業已以94年3月7日北市建三字第
        09430717400號函（本院卷證物5可參）、94年6月1日北
        市建三字第09431769400號函（本院卷證物6可參）及95
        年11月15日北市建三字第09430717400號函（本院卷證
        物7可參）函復系爭土地符合農業用地作農業使用之規
        定在案。
      4.本件系爭土地因土地使用分區為「行水區」，雖非屬農
        業發展條例所定義之農業用地，但符合當時農業發展條
        例施行細則第2條第2項規定（行政院農業委員會89年6
        月7日(89)農企字第8901283921號令修正發布），故本
        件91年2月27日北市建三字第09130822000號處分書等同
        取得農業用地作農業使用證明書。經行政院農業委員會
        以94年6月10日（94）農企字第0940010268號令修正發
        布調整為農業發展條例施行細則第14條之1後，得發給
        農業用地作農業使用證明書等語。
      5.提出行政院農業委員會90年10月8日農企字第
        900153204號函、行政院農業委員會90年11月12日農企
        字第900159023號函、臺北市政府建設局91年2月27日北
        市建三字第09130822000號函、臺北市政府建設局94年
        3月7日北市建三字第09430717400號函、臺北市政府建
        設局94年6月1日北市建三字第09431769400號函、臺北
        市政府建設局95年11月15日北市建三字第09430717400
        號函等件影本為證。
    理　由
一、再審原告起訴時，再審被告之代表人為許虞哲，嗣已變更為
    凌忠嫄，並由凌忠嫄聲明承受訴訟，有其提出之聲明承受訴
    訟狀附卷可稽，核無不合，應予准許，合先敘明。
二、按「有左列各款情形之一者，得以再審之訴對於確定終局判
    決聲明不服。但當事人已依上訴主張其事由或知其事由而不
    為主張者，不在此限：十一、為判決基礎之民事或刑事判決
    及其他裁判或行政處分，依其後之確定裁判或行政處分已變
    更者。」，同法第273 條第1 項第11款亦有明文。此所謂為
    判決基礎之行政處分，依其後行政處分已變更者，係指該行
    政處分於判決後為另一行政處分所變更者而言，最高行政法
    院91年度判字第2379號裁判意旨可資參照。
三、本件再審原告提起再審之訴，主張原確定判決作成後，臺北
    市政府建設局95年11月15日北市建三字第09533619200 號函
    明確變更認定，即該函說明：「三、另查旨揭地號土地（按
    即系爭土地）使用分區為行水區，非屬農業發展條例所定義
    之農業用地，但符合當時農業發展條例施行細則第2 條第2
    項規定…」及「…本局91年2 月27日北市建三字第
    09130822000 號函，得視同取得農業用地作農業使用證明書
    。」等語，自有行政訴訟法第273 條第1 項第11款「為判決
    基礎之行政處分，依其後之行政處分已變更者」之再審事由
    云云。惟查，依上開臺北市政府建設局95年11月15日號函所
    示，並無變更原確定判決基礎之行政處分即該91年2 月27日
    北市建三字第09130822000 號函之意旨，依前揭規定及說明
    ，自無「原確定判決基礎之行政處分其後已變更」之情事。
    再審原告以上開臺北市政府建設局95年11月15日號函，認為
    其有行政訴訟法第273 條第1 項第11款之再審事由云云，顯
    係誤會所致，不足為採。
據上論結，本件再審原告之訴為無理由，依行政訴訟法第98條第
1項前段，判決如主文。
中　　華　　民　　國　　96　　年　  12　　月　 27  　 日
                       第五庭審判長法  官　張瓊文
                                   法  官  胡方新
                                   法  官  蕭忠仁
上為正本係照原本作成。
如不服本判決，應於送達後20日內，向本院提出上訴狀並表明上
訴理由，如於本判決宣示後送達前提起上訴者，應於判決送達後
20日內補提上訴理由書（須按他造人數附繕本）。
中　　華　　民　　國　　96　　年　  12　　月　 27  　 日
                                   書記官  蕭純純
